最高法院民事判決　　　　　　九十四年度台上字第一一九一號
　　上　訴　人　甲○○
　　　　　　　　　　　　號
　　訴訟代理人　汪團森律師
　　被 上訴 人　游東榮即祭祀公業游光顯及祭祀公業游義柔管
　　　　　　　　理人
　　訴訟代理人　林吉雄律師
上列當事人間請求拆屋還地等事件，上訴人對於中華民國九十二
年五月二十七日台灣高等法院第二審判決（九十一年度重上字第
一八五號），提起上訴，本院判決如下：
    主  文
原判決關於駁回上訴人之其餘上訴及該訴訟費用部分廢棄，發回
台灣高等法院。
    理  由
本件被上訴人主張：伊為祭祀公業游光顯及祭祀公業游義柔之管
理人，上訴人無正當權源占用祭祀公業游義柔（下稱游義柔公業
）所有坐落台北縣中和市○○○段南勢角小段一二二號土地內如
第一審判決附圖（下稱附圖）所示Ｃ、Ｅ、Ｆ斜線部分，面積共
二一○平方公尺，及占用祭祀公業游光顯（下稱游光顯公業）所
有同所一二二－二號土地內如附圖所示Ａ、Ｂ、Ｄ、Ｅ、Ｆ斜線
部分，面積共三八七平方公尺，興建建築物、遮雨棚架及圍牆，
並獲有相當於租金之不當得利。爰本於所有權人之地位，依民法
第七百六十七條之規定及同法第一百七十九條所定不當得利之法
則，求為命上訴人將附圖所示Ａ、Ｂ、Ｃ、Ｄ、Ｅ、Ｆ斜線部分
，面積計五百九十七平方公尺土地上之建築物、遮雨棚架及圍牆
拆除，交還該部分土地予被上訴人，並給付被上訴人新台幣（下
同）一百二十七萬二千二百四十元之判決（超過上述金額部分，
業經第一審判決被上訴人敗訴確定。又原審除就上訴人應給付被
上訴人（游義柔公業）五十二萬九千二百元及給付被上訴人（游
光顯公業）六十三萬六千一百二十元共計一百十六萬五千三百二
十元暨上訴人應拆屋還地部分，維持第一審所為被上訴人勝訴之
判決外，其餘部分，亦已判決被上訴人敗訴確定）。
上訴人則以：伊係游光顯公業及游義柔公業之派下，為系爭一二
二、一二二－二號土地（下稱系爭土地）公同共有人之一，於所
分管或有默示分管協議之系爭土地上建築房屋居住迄今已數十年
，自非無權占有。又伊曾於六十六年間繳交土地租金予訴外人即
處理祭祀公業事務之派下大房游世南，兩造間就系爭土地即有租
賃關係存在。伊以租賃之意思，和平、繼續占有系爭土地逾二十
年，亦已因時效取得租賃權云云，資為抗辯。
原審就上訴人應拆屋還地及給付被上訴人五十二萬九千二百元、
六十三萬六千一百二十元部分，維持第一審所為被上訴人勝訴之
判決，駁回上訴人該部分之上訴，係以：公同共有之各共有人對
於共有物並無應有部分存在，共有人對共有物之特定部分使用收
益，尤須徵得他共有人全體之同意。是上訴人辯稱：伊為游光顯
及游義柔公業之派下，乃系爭土地公同共有人之一，有權占用系
爭土地云云，殊不足取。又上訴人始終不能舉證證明各該祭祀公
業或其全體派下員就系爭土地曾有同意由派下分管之契約存在，
尚難僅憑系爭土地另有其他派下占有使用，即謂有分管契約存在
。至上訴人提出之「暫收據」，係民國六十六年間為修理公厝時
，由當時非管理人之另一派下游世南所代收；而公業之公厝與上
訴人占用建造地上物之處所，既非在同一處，游世南向上訴人所
收取之該次款項，自非屬上訴人占有使用系爭土地之租金。其抗
辯已因時效取得租賃權，亦不足取。其復自認不能提出建造執照
，所辯曾申請建造執照建造系爭地上物，可證明已取得土地所有
人之同意使用系爭土地，仍屬無據。從而，被上訴人本於系爭土
地所有人之地位，依民法第七百六十七條規定，請求上訴人拆屋
還地（拆除附圖所示Ａ、Ｂ、Ｃ、Ｄ、Ｅ、Ｆ部分之地上物，交
還該部分土地）及給付相當於租金之不當得利，均應准許等詞，
為其判斷之基礎。
查上訴人係被上訴人祭祀公業之派下員之一（見一審卷二三、六
三頁），如其確屬系爭一二二號、一二二－二號土地之公同共有
人，其以公同共有人身分在系爭公同共有土地上建屋居住達數十
年，能否謂為未經公同共有人全體之同意或其默示之同意，而可
與單純由第三人之無權占有同視？則被上訴人即系爭游光顯及游
義柔公業之管理人苟未得上訴人以外之公同共有人全體同意，且
於七十六年十月十一日該公業派下員大會時，就系爭土地上地上
物（包括上訴人之地上物）之清理議題，僅載明擬請大會設法溝
通，並未作成任何決議之情形下，（見原審卷一０九頁）能否逕
行主張上訴人為無權占有，而對之起訴？非無探討之餘地。又上
訴人於原審辯稱：系爭一二二號土地於台灣光復後總登記之所有
權人為游道等二十二人，六十五年間仍有所有權人繼承登記，七
十三年間始成立游義柔公業，其於六十一年間在該土地上興建房
屋，當時只要共有人同意即可，自不能以未經嗣後成立之祭祀公
業同意，認為無權占有；另系爭一二二－二號土地雖在三十五年
間登記為游光顯公業所有，但從規約第十五條規定：「本公業若
因財產處分發生糾紛涉有牽連之派下，應由各該房自行解決，各
自負責……」及第十條規定：「本公業派下員權利義務之行使應
以觀魁公、朗魁公兩派下各二分之一平均行使，而其下輩分之派
下仍各按其房祧之多寡，平均分配行使」，故伊自前人時起已分
管甚明等語，並提出土地登記簿謄本、祭祀公業游光顯派下全員
規約及章程為證（見原審卷一０一、一０二、一０六、一一０至
一四０頁）。原審對此關涉上訴人本人或其先人在系爭土地建築
地上物使用是否為無權占有及上訴人對該地上物是否有單獨處分
權之重要防禦方法，疏未加以審究，說明其不足採信之意見，徒
憑前開理由，遽為上訴人敗訴之判決，亦有判決不備理由之違法
。上訴論旨，指摘原判決對其不利部分不當，求予廢棄，非無理
由。
據上論結，本件上訴為有理由。依民事訴訟法第四百七十七條第
一項、第四百七十八條第二項，判決如主文。
中　　華　　民　　國　九十四　年　　六　　月　 三十　 日
　　　　　　　　　　　最高法院民事第五庭
　　　　　　　　　　　　　審判長法官　蘇　茂  秋
                                法官  朱　建　男
                                法官  蘇　達　志
                                法官  陳　碧　玉
                                法官  王　仁　貴
      本件正本證明與原本無異
                                      書  記  官
中　　華　　民　　國　九十四　年　　七　　月   十二   日
                                                      Ｌ
